最高法院民事判決　　　　　　九十四年度台上字第一九一○號
　　上　訴　人　永世友工程有限公司
　　法定代理人　王世寧
　　訴訟代理人　徐盛國律師
　　被 上訴 人　國雲營造股份有限公司
　　　　　　　　　　　　號11.
　　法定代理人　侯邦義
　　訴訟代理人　蔡坤旺律師
上列當事人間請求給付工程款事件，上訴人對於中華民國九十二
年七月二十九日台灣高等法院台中分院第二審判決（九十一年度
上字第一九五號），提起上訴，本院判決如下：
    主  文
原判決關於駁回上訴人之訴及該訴訟費用部分廢棄，發回台灣高
等法院台中分院。
    理　由
本件上訴人主張：伊於民國八十七年九月十日承包被上訴人所承
攬之台北市新生國小校舍新建工程之模板工程 (下稱系爭工程)
，嗣於八十八年一月十二日、六月二十二日兩次簽訂「補充合約
」，追加工程及補貼上訴人趕工工資，合計為新台幣（下同）四
千六百九十三萬六千一百二十六元。系爭工程業已完工，被上訴
人尚積欠三百六十二萬零三百七十八元工程款未付等情，求為命
被上訴人如數給付並加付法定遲延利息之判決（上訴人另請求被
上訴人給付「台灣銀行圓山分行新建工程款」四十九萬零一百四
十九元，及系爭工程款四十三萬零八百八十五元，合計九十二萬
一千零三十四元本息部分，經原審判決被上訴人敗訴，因不得上
訴，已告確定）。
被上訴人則以：上訴人之工程款應扣除北區及南區泥作補貼工資
、垃圾清運費用、圍牆代僱工費用、組工款、外勞款、外勞回泰
國機票、地下二樓地坪坑洞修補費，合計三百六十二萬零三百七
十八元等語，資為抗辯。
原審將第一審所為命被上訴人給付上訴人之金額超過九十二萬一
千零三十四元本息部分即命被上訴人給付上訴人三百六十二萬六
千一百二十元本息部分廢棄，改判駁回上訴人該部分在第一審之
訴，係以：上訴人承包系爭工程，被上訴人尚有工程款未付等情
，為兩造所不爭，復有兩造簽訂之新生國小校舍新建工程工料合
約（下稱系爭合約）為證，所爭執者為有無應扣除之款。經查：
(一)被上訴人抗辯應扣除北區泥作補貼工資二十萬元，提出兩造及
訴外人宗甲盛工程有限公司（下稱宗甲盛公司）訂立之協議書與
宗甲盛公司領款簽收表為證。上訴人雖主張其不實在，然不能舉
證證明之，被上訴人之抗辯即屬有據。(二)被上訴人抗辯應扣除南
區泥作補貼工資五十萬九千五百元，提出兩造與案外人鑑文工程
行訂立之協議書十七份為憑，每份協議書備註均載明上訴人同意
由工程款扣除補貼工資等語，並經鑑文工程行負責人詹文忠證明
屬實，被上訴人之抗辯應可採信。(三)依系爭合約第二十五條規定
，上訴人須配合進度清理廢料，若於期限內未予清理，由被上訴
人自行僱工清除，即自上訴人當期計價款中每工扣除三千元（含
稅）清潔費用。被上訴人委請允湛企業有限公司代為清運被上訴
人未加處理之模板餘料垃圾，共支付費用四十五萬零四百五十元
，有付款單據二份為證，復經證人允湛企業有限公司負責人劉向
齊證稱屬實，被上訴人之抗辯亦屬有據。(四)系爭工程圍牆部分，
因上訴人出工數不足，為顧及工程進度，由被上訴人代為僱用群
立捷工程有限公司施作部分圍牆，費用為十九萬九千七百五十二
元等情，有領款簽收表、請准單及工程材料估驗計價單為憑，並
經證人江文熙、張明福證稱無訛，自堪信為真正，被上訴人主張
扣除，應屬有據。(五)八十九年二月後，上訴人未再支付打石費用
予久勝企業社，由被上訴人代付十一萬二千八百七十六元，有付
款單據、領款簽收表及臨時工點工卡為憑，復經證人久勝企業社
負責人黃金女、蔡明桐證稱屬實，自應由上訴人保留款中扣除。
(六)系爭工程之外籍勞工由被上訴人向勞工局申請後提供予上訴人
，八十八年九月上訴人應負擔工資為一百十七萬七千一百元，八
十八年十月至八十九年六月為八十萬九千七百元，支付外勞回泰
國機票共十五萬元等情，有出工統計表及八十七年七月九日經上
訴人負責人王世寧簽字確認之會議紀錄為憑，並經證人葉建發、
張明福證述無訛，被上訴人主張扣除外勞薪資及外勞回國機票二
百十三萬六千八百元，應屬正當。(七)地下二樓地坪部分因上訴人
拆模後留下之坑洞未修補，被上訴人僱用貴州工程有限公司代為
修補，費用一萬一千元，有付款單據及領款簽收表為憑，亦經證
人江文熙證稱屬實。綜上所述，被上訴人主張系爭工程款應扣除
三百六十二萬零三百七十八元，應屬有據，從而上訴人請求被上
訴人給付三百六十二萬零三百七十八元本息，不應准許等詞，為
其判斷之基礎。
按判決理由項下，應記載關於攻擊或防禦方法之意見，民事訴訟
法第二百二十六條第三項定有明文，法院為原告敗訴之判決，而
其關於攻擊方法之意見，有未記載於判決理由項下者，即為同法
第四百六十九條第六款所謂判決不備理由。查上訴人於原審主張
，被上訴人僅於上訴人有系爭合約第八條各款所定之情形時，始
得代上訴人僱工完成未完之工程，上訴人並無該條各款所定之情
形，被上訴人縱有僱工，亦不得請求僱工所支出之費用；又依民
法第四百九十三條之規定，被上訴人必須踐行催告上訴人補正瑕
疵之程序，始得自行修補，並得向上訴人請求償還修補之必要費
用，被上訴人既未為前述催告，自無向上訴人請求償還修補必要
費用之餘地等語。另上訴人否認泰工出工統計表之真正，並稱八
十八年八月以前模板工程早已完成，無再向被上訴人借用外勞之
必要等語（見原審卷(二)第三十五頁至第三十七頁）。原審未於判
決理由項下說明其取捨意見，逕為上訴人不利之判斷，自有理由
不備之違法。上訴論旨，執以指摘原判決其敗訴部分不當，求予
廢棄，非無理由。
據上論結，本件上訴為有理由。依民事訴訟法第四百七十七條第
一項、第四百七十八條第二項，判決如主文。
中　　華　　民　　國　九十四　年　　十　　月　 二十 　日
                      最高法院民事第二庭
                          審判長法官  蕭　亨　國
                                法官  楊　鼎　章
                                法官  陳　淑　敏
                                法官  顏　南　全
                                法官  鄭　傑　夫
      本件正本證明與原本無異
                                      書  記  官
中　　華　　民　　國　九十四　年　 十一 　月　　二　　日
                                                      Ｃ
